【裁判字號】    98,消債抗,247
【裁判日期】    981130
【裁判案由】    更生事件
【裁判全文】
臺灣臺北地方法院民事裁定    九十八年度消債抗字第二四七號
抗  告  人  甲○○
即債務人              四樓
上列抗告人因消費者債務清理事件，對於中華民國九十八年七月
二十八日本院九十七年度消債更字第一一一０號裁定提起抗告，
本院裁定如下：
    主  文
抗告駁回。
抗告程序費用新臺幣壹仟元由抗告人負擔。
    理  由
一、抗告人主張：
（一）抗告人於民國八十八年間起會當會頭，因會腳倒會，同時
      因抗告人之母親罹患癌症，且抗告人未婚又需照顧抗告人
      兄長之二名年幼子女，故抗告人負擔家中經濟甚為沈重，
      而入不敷出，故向銀行借貸並使用信用卡消費。因此積欠
      銀行債務總額約新臺幣（下同）二百四十六萬八千五百八
      十八元，有不能清償債務情事，前向最大債權金融機構香
      港商香港上海匯豐銀行（下稱匯豐銀行）請求協商不成立
      ，為此依據消費者債務清理條例（以下簡稱債清條例）之
      規定，聲請准予更生。
（二）原裁定以抗告人僅扶養父親一人，每月生活支出過高且有
      餘力投保商業保險仍拒絕協商條件，無協商之誠意而駁回
      抗告人更生之聲請。惟抗告人父親年事已高，有許多醫療
      及生活費用支出，然其餘子女均有家庭負擔，無法分擔前
      開費用，抗告人僅得一力承擔父親所須之各項費用。至抗
      告人名下保單均係壽險附約醫療保險，並無法變現或轉投
      資，且此係因家族病史所不得不然之預防措施，況保單係
      由任職保險公司之第三人易芫如即抗告人之二姊為抗告人
      所投保，所有保險費用亦均由易芫如負擔，用以分擔抗告
      人之生活支出，是以抗告人確實無法負擔匯豐銀行所提出
      之協商條件，而協商不成立，原裁定顯與事實不符。
（三）綜上，原法院為駁回抗告人本件債務更生程序之聲請，並
      無理由，抗告人爰提起本件抗告並為聲明：原裁定廢棄。
二、按債務人不能清償債務或有不能清償之虞者，得依本條例所
    定更生或清算程序，清理其債務，債清條例第三條定有明文
    。蓋經濟上陷於困境之消費者，若任其於惡性循環之債務窘
    境中自生自滅，其將衍生嚴重之社會問題，致難以維持安定
    之社會經濟秩序，故有予之分別情形依更生或清算之程序清
    理其債務之必要，藉以妥適調整其與各相關債權人等間之權
    利義務關係，以謀求消費者經濟生活之更生機會，從而健全
    社會經濟發展。惟私法上債之關係，係以當事人間之信賴關
    係為基礎，為社會經濟組織之重要支柱，故當事人於以法律
    行為追求自己之利益之際，亦應顧及對方之利益，並考量債
    權債務在社會上之作用，本於誠實及信用之原則，行使其債
    權及履行其債務，故債務人之消費者欲以上開條例為其所負
    義務之調整者，自應本於誠信原則之本旨，僅在其不能清償
    債務或有不能清償之虞而使其陷於經濟上之困境時，始得准
    許之，以避免其藉此善意之立法而惡意圖謀減免債務，致使
    社會陷於道德之危險，並因此使信用緊縮而造成社會經濟之
    動盪。再者，依債清條例第一百五十一條規定，係採「協商
    前置主義」，其意旨在使金融機構與債務人就特定種類之債
    務清理事務上，利用法院程序外解決之協商機制，為迅速有
    效之自主性解決。而此一程序之進行，有賴當事人間之協力
    配合，本於誠信為基礎，形成債務清理之共識，藉由法院之
    事後核可，賦予協商內容作為執行名義之正當性。苟債務人
    為直接進入清算程序，而於前置協商程序時，故意使協商破
    裂，雖有債務協商不成立之形式，然藉由脫法方式造成此等
    結論，難謂債務人有進行債務清理之誠意可言。是以，基於
    誠實信用之意旨，對於此等脫法行為，除難認有進行前置協
    商程序之外，尚應類推適用債清條例第四十六條第三款前段
    之精神，裁定駁回債務人之聲請。再按聲請更生或清算不合
    程式或不備其他要件者，法院應以裁定駁回之，但其情形可
    以補正者，法院應定期間先命補正，債清條例第八條復有明
    定。
三、抗告人雖主張其每月收入五萬四千五百七十八元，因每月必
    要生活費用支出為四萬七千一百四十七元，無法負擔豐匯銀
    行所提出之協商方案等語，惟查：
（一）抗告人之各項生活費用支出，僅手機費用每月即達一千七
      百六十三元，顯然過高。而抗告人雖主張其父親之醫療費
      用每月三千六百五十二元，並提出耕莘醫院醫療費用收據
      為證，惟上述醫療收據乃其父易彩藩於九十七年三月二十
      六日起至同年四用二日間之住院費用收據，抗告人則以該
      次住院費用總額二萬一千九百一十二元為計算基準，主張
      易彩藩每月應支出三千六百五十二元之醫療費用，即有未
      當，抗告人另主張易彩藩每月尚須支出醫療用品費用每月
      一千元，亦僅提出其用藥明細為憑，然該用藥明細並無相
      關費用之記載此外，抗告人復主張其為照顧易彩藩而僱用
      外傭，每月須支出一萬五千八百四十元，惟依據其所提出
      之僱用證明，僱主為其兄易澤政，抗告人於申請前置協商
      時亦未將此項費用列為每月支出項目，復未能提出此項支
      出證明，抗告人每月是否確有前開醫療費用及看護費之支
      出即屬有疑。
（二）抗告人雖復主張其所有保險費用亦均由易芫如負擔，惟據
      抗告人提供其於第一銀行之存摺影本九十八年五月至六月
      仍有多筆保德信壽險保險費之支出記錄，抗告人就其收支
      狀況並未據實說明，亦構成更生聲請之駁回事由。
（三）此外，抗告人主張其係緣於八十八年間起會遭倒會，同時
      發生家庭意外而入不敷出，故向銀行借貸並使用信用卡消
      費，因此積欠銀行債務無法清償等語，惟依據其於匯豐銀
      行之信用卡歷史消費明細以觀，抗告人使用上開信用卡大
      多為「奢侈性消費」，例如新光三越百貨、五福旅行社、
      老爺大酒店、君悅大飯店、力霸公司與喜來登大飯店等處
      之消費，足徵抗告人之消費並非用於生活上之所必須，且
      該當於債清條例第一百三十四條第四項浪費之情事。
（四）綜上，如扣除前項易彩藩之醫療及看護費用，且抗告人若
      能節約不必要之手機費用或保險費用斗支出，即足以支應
      匯豐銀行所提供分一百八十期、年息百分之三、月付一萬
      六千七百二十四元之協商方案，抗告人主張上開協商條件
      並非抗告人所堪負荷等語，尚非有據。
四、綜上所述，匯豐銀行所提出之上開協商條件，以抗告人之收
    入與合理之生活費用支出而論，並非逾越抗告人之經濟能力
    ，抗告人雖形式上並未與最大債權金融機構即匯豐銀行成立
    協商，然抗告人並未實質上經由協商機制，與最大債權金融
    機構進行債務清理之程序，依據上開說明，難謂抗告人已經
    進行前置協商程序，原審法院類推適用債清條例第四十六條
    第三款前段之精神，以抗告人聲請本件更生程序，要件顯然
    不備，且無從補正，而裁定駁回抗告人本件更生程序之聲請
    ，其認事用法經核均無不合之處，抗告意旨指摘原裁定不當
    ，求予廢棄，為無理由，應予駁回。
五、結論：本件抗告為無理由，爰依債清條例第十一條第二項、
    第十五條，民事訴訟法第四百九十五條之一第一項、第四百
    四十九條第一項、第九十五條、第七十八條，裁定如主文。
中    華    民    國  九十八  年   十一   月  三十   日
                  民事第四庭  審判長法    官  周祖民
                                    法    官  趙子榮
                                    法    官  匡  偉
以上正本係照原本作成。
本裁定不得再抗告。
中    華    民    國  九十八  年   十一   月  三十   日
                                    書 記 官  巫玉媛


司法院資訊處製作；財團法人民間司法改革基金會備份。
